臺灣士林地方法院刑事判決　　　　　　　　　　　　　　九十年度訴字第一五五號
　　公　訴　人　臺灣士林地方法院檢察署檢察官
　　被　　　告　昇茂保險代理人有限公司
　　兼　右一人
　　代　表　人　戊○○
　　被　　　告　乙○○
　　選任辯護人　蔡錦得律師
　　被　　　告　己○○
右列被告因違反稅捐稽徵法等案件，經檢察官提起公訴（八十九年度偵字第八二四號
、九十年度偵緝字第二五號)，本院判決如左：
    主  文
昇茂保險代理人有限公司納稅義務人以不正當方法逃漏稅捐，處罰金新台幣伍萬元。
戊○○公司負責人為納稅義務人，以不正當方法逃漏稅捐，處有期徒刑月，如易科
罰金以佰元折算壹日。
乙○○商業負責人以明知不實事項而填製會計憑證，處有期徒刑捌月。
己○○共同幫助納稅義務人以不正當方法逃漏稅捐，處有期徒刑陸月，如易科罰金以
佰元折算壹日。
    事  實
一、戊○○為址設台北市○○區○○路六五巷十號二樓之三之昇茂保險代理人有限公
    司（下稱昇茂保險公司）之負責人。乙○○為昇茂保險公司之副經理，負責該公
    司行政業務、會計，為該公司實際上之負責人，有依據真實事項以造具會計憑證
    之義務暨申報該公司營利事業所得稅之義務，為從事業務之人，亦為商業會計法
    所稱之主辦會計之人員。己○○則為昇茂保險公司之業務人員。
二、乙○○與己○○共同基於幫助納稅義務人昇茂保險公司逃漏營利事業所得稅之犯
    意聯絡，由乙○○委託己○○代尋人頭以供昇茂保險公司申報薪資成本，己○○
    遂於八十八年一月間徵得與之有共同基於幫助納稅義務人昇茂保險公司逃漏營利
    事業所得稅犯意聯絡之庚○○（待通緝到案後，另行審結）同意，由己○○給付
    庚○○新台幣（下同）三千元之報酬，由庚○○提供其身分證影本及印章予己○○供昇茂保險公司申報其薪資以逃漏稅捐。己○○並以給付庚○○所介紹人頭申
    報薪資之百分之四報酬之代價，及給付該人頭數千元之報酬，由庚○○於八十八
    年一月間，在台北市青年公園附近之泡沫紅茶店，介紹與庚○○、己○○有前開
    幫助昇茂保險公司逃漏營利事業所得稅犯意聯絡之姓名年籍不詳之成年男子，由
    該男子持「丙○○」之身分證（丙○○於八十七年十二月間遺失）冒稱其為丙○○（乙○○、己○○及庚○○均不知該人冒丙○○之名），在己○○提供之展業
    人員應聘切結書內偽造丙○○之署押及按捺指印，且交付「丙○○」身分證影本
    及印章予己○○，同意任昇茂保險公司之人頭員工以供昇茂保險公司申報薪資成
    本。
三、己○○取得上開資料後，旋將取得之庚○○、「丙○○」身分證影本及印章交予
    乙○○。乙○○明知昇茂保險公司於八十七年五月至十二月間並未僱用庚○○及
    「丙○○」二人，亦未支付其等薪資，竟將上開資料交予不知情之昇茂保險公司
    助理會計甲○○，由甲○○在昇茂保險公司上址一次填載八十七年五月至同年十
    二月，各月份之薪（工）資表時，記載每月支付「丙○○」、庚○○薪資各三萬
    七千五百元、膳費各一千八百元之不實事項，並於其上蓋用乙○○所交付庚○○
    及丙○○之印文（每月份記載一張薪（工）資表，上同載庚○○、丙○○二人，
    共計八張），並填製庚○○、丙○○「各類所得扣繳暨免扣繳憑單」（各一式四
    份）之業務上作成之文書，於其上偽載該二人於八十七年五月至十二月間各領取
    昇茂保險公司薪資三十萬元之不實事項。甲○○製作上開資料後，復應乙○○指
    示，將之交予昇茂保險公司委任之不知情會計師，由該會計師將上開不實事項，
    登載於業務上製作之昇茂保險公司八十七年度營利事業所得稅結算申報書，以虛
    增營業成本，進而於八十八年三月間某日持向財政部台北市國稅局申報扣抵營業
    所得稅，以此不正當方法逃漏當年度營利事業所得稅十五萬元，足以生損害於稅
    捐機關對於稅捐稽徵管理之正確性及丙○○。
四、案經丙○○訴請台灣士林地方法院檢察署檢察官偵查起訴。
    理  由
一、訊據被告戊○○、乙○○及己○○，固各均坦認戊○○為昇茂保險公司之負責人
    ，乙○○為副經理，己○○為業務人員，惟矢口否認有上開犯行，被告戊○○辯
    稱：其僅掛名任負責人，實際上公司之業務均被告乙○○處理，其並未參與云云
    ，被告乙○○、己○○則均辯以：庚○○確曾介紹「丙○○」之人為昇茂保險公
    司拉保險。昇茂保險公司有僱用庚○○、丙○○二人，庚○○為己○○之下游人
    員，而丙○○為庚○○之下游人員。庚○○、丙○○均非人頭，昇茂保險公司並
    無逃漏稅捐云云。惟查：
    (一)被告己○○於八十八年七月二十一日檢察官偵查中業已供稱：我們委託一位庚○○，他說有一些朋友可以做薪資扣繳，給付庚○○報酬所報薪資的百分之四
      、丙○○身分證是庚○○在今年（按即八十八年）一月在青年公園我家附近交
      給我、（檢察官問：每月丙○○薪水都你拿走？）沒有拿，只拿百分之四給庚○○、沒領丙○○之薪水等語（見八十八年他字第七八四號卷第三十至三二頁
      ）。
    (二)被告庚○○於九十年一月三日檢察官偵查時供稱：因己○○給丙○○數千元之
      代價，由丙○○於八十八年一月間在青年公園附近之泡沫紅茶店提供身分證及
      簽立切結書予己○○，以使昇茂保險公司可以利用人頭報稅。其也因收受己○○三千元，而提供其之身分證、印章予己○○讓昇茂保險公司報稅，不知昇茂
      保險公司報那幾個月之薪資，只知有以其名義報稅。其承認幫助逃漏稅，丙○○亦知幫別人逃漏稅金等語（見九十年偵緝字第二五號卷第二二至二三頁反面
      ）。
    (三)核被告己○○、庚○○前所述均相符合。雖被告庚○○嗣於本院翻稱：其與「
      丙○○」均有在昇茂保險公司任職，都有領薪，不是報稅之人頭，偵查中因思
      及己○○常扯其後腿，想整她，方故意說不實之語云云，然查縱被告庚○○為
      思報復而想整被告己○○，惟衡情被告庚○○殊無拖自己下水，承認自己幫助
      他人逃漏稅之理，且亦絕無所言與被告己○○相符之理。另雖被告己○○後於
      偵查中翻供：丙○○月薪三萬七千五百元由其代領交予被告庚○○，給被告庚○○百分之四是因要替被告庚○○繳稅云云，然查其後又稱：八十六年間給被
      告庚○○百分之四報酬係要其找人扣繳稅云云，是給被告庚○○百分之四之目
      的究為幫被告庚○○繳稅，或給其仲介人頭之報酬，被告己○○所言先後不符
      。再若被告己○○確有幫「丙○○」領薪資並交予被告庚○○，則其前何以稱
      無？綜上堪認被告庚○○於九十年一月三日所供，及被告己○○於八十八年七
      月二十一日所陳庚○○、「丙○○」均為人頭，未在昇茂保險公司任職，未領
      薪資等語，應與事實相符，足以採信。其後所供均為卸責之詞，實無足採。
    (四)再查據證人即昇茂保險公司助理會計甲○○證稱：昇茂保險公司員工薪資方面
      由被告乙○○負責。昇茂保險公司需用款，係向被告乙○○領取，因公司之存
      摺在被告乙○○處。其製作之傳票、薪資表等，均交被告乙○○審核等語，而
      被告戊○○亦稱：昇茂保險公司金錢部分由被告乙○○負責等語，依上堪認被
      告乙○○為昇茂保險公司主辦會計之人員無訛。
    (五)另查昇茂保險公司出具之「各類所得扣繳暨免扣繳憑單」係被告乙○○交代助
      理會計製作，而卷附之八十七年五月至八十七年十二月份之薪（工）資表八份
      為被告乙○○指示甲○○製作，該八紙為甲○○於年底時同時製作其上之庚○○、丙○○之印文均其所蓋，辦畢並應被告乙○○之指示交予會計師等情，業
      據昇茂保險公司之助理會計宋雅玲、甲○○分別於偵查及本院調查時述明。而
      被告乙○○亦供稱：公司之營利事業所得稅亦委託會計師向稅捐機關申報等語
      。堪認如事實欄所載之薪（工）資表、丙○○及庚○○之各類所得扣繳暨免扣
      繳憑單為甲○○依被告之指示為之，而營利事業所得稅結算申報書則為會計師
      依被告乙○○之委託為之。
    (六)庚○○之身分證影本及印章，「丙○○」之身分證影本為被告庚○○、「丙○○」交付予被告己○○，被告己○○再交予被告乙○○等情，業據被告乙○○
      、己○○及庚○○陳明。
    (七)復有展業人員應聘切結書、庚○○八十七年度各類所得扣繳暨免扣繳憑單、丙○○八十七年度營利事業所得扣繳暨免扣繳憑單、台北市政府營利事業登記證
      、經濟部公司執照、公司基本資料查詢表、財政部台北市國稅局九十一年七月
      十八日函送之昇茂保險公司八十七年度營利事業所得稅結算申報書各一份，及
      八十七年五月至十二月份之薪（工）資表八份在卷可參。
    (八)而昇茂保險公司於八十七年度因虛列庚○○、「丙○○」二人薪資六十萬元，
      逃漏當年度營利事業所得稅金額十五萬元等情，則有財政部臺北市國稅局九十
      年六月二十一日財北國稅審三字第九○○二一一二三號函在卷足憑。
    綜上所述，被告乙○○、戊○○、己○○所辯顯不足採。本件事證明確，被告犯
    行洵堪認定，應依法論科。
二、(一)昇茂保險公司為納稅義務人，於八十七年間未僱用庚○○、「丙○○」，未支
    付其等薪資，竟偽申報有支付該二人各三十萬元之薪資，以虛增成本，而逃漏稅
    捐部分，係犯稅捐稽徵法第四十一條之納稅義務人以不正當方法逃漏稅捐罪。(二)
    被告戊○○為昇茂保險公司之董事長，公司法規定之公司負責人，納稅義務人昇
    茂保險公司虛列薪資藉以逃漏營利事業所得稅，是依稅捐稽徵法第四十七條第一
    款之規定，應轉嫁於被告，由被告戊○○代負同法第四十一條以不正當方法逃漏
    稅捐刑責。(三)次查「薪（工）資表」乃商業會計法第十五條第一款所規定之「原
    始憑證」，屬商業會計憑證之一種；被告乙○○為昇茂保險公司主辦會計人員，
    屬商業會計法第七十一條所稱之人，業如前述，其明知為不實之事項，而利用不
    知情之助理會計甲○○填製「薪（工）資表」部分，核係犯商業會計法第七十一
    條第一款之罪。其利用不知情之甲○○為之，係間接正犯；又被告乙○○為從事
    業務之人，各類所得扣繳暨免扣繳憑單、營利事業所得稅結算申報書為其業務上
    所製作之文書，被告明知並未給付庚○○、丙○○等人薪資，竟利用不知情之助
    理會計甲○○書立給付庚○○、丙○○八十七年所得各三十萬元之各類所得扣繳
    暨免扣繳憑單，並持以行使，暨利用不知情之會計師將支出庚○○二人之薪資列
    於昇茂保險公司八十七年度營利事業所得稅結算申報書，並持以行使部分，核均
    係犯刑法第二百十六條、第二百十五條之行使業務登載不實文書罪，其偽造之低
    度行為為行使之高度行為所吸收，不另論罪。又其分別利用不知情之甲○○及會
    計師為之，均為間接正犯。所犯上二行使業務登載不實文書罪，時間緊接，所犯
    罪名相同，顯係出於概括之犯意為之，為連續犯，爰依刑法第五十六條之規定以
    一罪論。再被告乙○○幫助昇茂保險公司犯稅捐稽徵法第四十一條之罪部分，係
    犯同法第四十三條第一項之幫助逃漏稅捐罪。(四)被告己○○幫助昇茂保險公司犯
    稅捐稽徵法第四十一條之罪部分，係犯同法第四十三條第一項之幫助逃漏稅捐罪
    。(五)被告乙○○、己○○、庚○○與姓名年籍不詳冒稱「丙○○」之人間，就所
    犯稅捐稽徵法第四十三條第一項之幫助逃漏稅捐罪，有犯意之聯絡，行為之分擔
    ，均為共同正犯。(六)被告乙○○所犯前開商業會計法第七十一條第一款之罪、刑
    法第二百十六條、第二百十五條之罪與稅捐稽徵法第四十三條第一項之罪間，有
    方法結果之牽連關係，應從一重之商業會計法第七十一條第一款之罪處斷。(六)「
    薪（工）資表」為商業會計法第十五條第一款所規定之「原始憑證」，屬商業會
    計憑證之一種；被告乙○○為昇茂保險公司主辦會計人員，屬商業會計法第七十
    一條所稱之人，業如前述，是被告乙○○製作不實「薪（工）資表」部分，核係
    犯商業會計法第七十一條第一款之罪，原起訴檢察官認成立刑法第二百十六條、
    第二百十五條之罪，尚有誤會，惟此業經蒞庭檢察官更正為商業會計法第七十一
    條第一款之罪，依檢察一體原則，此部分自無庸更正起訴法條。(七)前開被告乙○○利用不知情之會計師書立昇茂保險公司八十七年度營利事業所得稅結算申報書
    ，並持以行使，犯刑法第二百十六條、第二百十五條之行使業務登載不實文書罪
    部分，雖未經檢察官起訴，然因與被告乙○○已起訴且經本院論罪科刑部分，或
    有連續犯一罪關係（偽造並行使各類所得扣繳暨免扣繳憑單部分），或有牽連犯
    一罪關係（稅捐稽徵法第四十三條第一項之幫助逃漏稅捐罪），本院自得併與審
    理。(八)爰分別審酌被告昇茂保險公司、戊○○、乙○○、己○○犯罪之動機、目
    的、手段、逃漏之稅捐金額、造成之危害及被告乙○○、己○○犯後否認犯行，
    飾詞狡辯，態度不佳等一切情狀，分別量處如主文所示之刑，被告戊○○、己○○行為後，刑法第四十一條業於九十年一月十日修正公布，同年月十二日生效，
    舊法規定犯最重本刑三年以下有期徒刑以下之刑之罪，而受六個月以下有期徒刑
    或拘役之宣告，因身體、教育、職業、家庭之關係或其他正當事由，執行顯有困
    難者，得易科罰金，修正後刑法第四十一條第一項規定，凡犯最重本刑五年以下
    有期徒刑以下之刑之罪，而受六個月以下有期徒刑或拘役之宣告，均得易科罰金
    ，比較新舊法之規定，對於本案被告戊○○部分，以修正後之新法有利於行為人
    ，自應依刑法第二條第一項前段規定，適用裁判時之新法，併予宣告易科罰金之
    折算標準；就被告己○○部分，並無有利或不利，自應依刑法第二條第一項前段
    規定，適用裁判時之新法，併予宣告易科罰金之折算標準。
三、被告乙○○明知不實事項而填製之會計憑證「薪（工）資表」，並未扣案，無證
    據證明現仍存在，為免將來執行困難，自無從諭知沒收。至被告乙○○登載不實
    之所得扣繳憑單、營利事業所得稅結算申報書，雖屬被告犯罪所用之物，惟分屬
    丙○○、國稅局所有，非屬被告所有，自不得宣告沒收。
四、公訴意旨及蒞庭檢察官另認：昇茂保險公司亦無僱用丁○○，惟仍申報支出丁○○之薪資，此部分亦為逃漏稅捐。另被告乙○○、己○○與該冒稱「丙○○」之
    人，共同基於偽造私文書之犯意聯絡，由該男子於昇茂保險公司展業人員應聘切
    結書上偽簽「丙○○」之名，此部分亦犯刑法第二百十六條、第二百十條之罪。
    被告己○○亦應就偽造不實之庚○○、丙○○員工薪資表部分負刑責。按犯罪事
    實，應依證據認定之，無證據不得推定其犯罪事實，此刑事訴訟法第一百五十四
    條定有明文。查證人丁○○於本院作證證稱：其在八十七年間有幫庚○○做保險
    ，即向其親友拉汽車保險、意外災害保險、防制險等，如有朋友要投保，即通知
    庚○○，當時薪資是二萬多，幫忙之保險公司好像叫「昇茂」。那年有收到該公
    司寄交之扣繳憑單，上面之金額與所受之金額相符等語，查證人丁○○所稱月薪
    二萬多，核與卷附薪（工）資表其月薪二萬五千五百五十元相差不多，次查雖蒞
    庭檢察官對丁○○就其前述期間共拉多少保險、最常做的是何險種等事不復記憶
    質疑，而認丁○○實際上未從事保險業務，然查早年保險實務上，許多保險公司
    徵募業務員並未施以在職教育，僅係利用該業務員之人際關係，使該業務員之親
    友納保，是證人丁○○稱：其僅拉其親友，並不很瞭解保險之事務等語，尚非絕
    對不可能，從而，實難依此即認丁○○非被告庚○○之下線，昇茂保險公司未曾
    支付薪資予丁○○，而認此部分被告等人亦犯前開之罪。次查雖告訴人丙○○指
    訴稱：未曾至昇茂保險公司任職，未曾同意任昇茂保險公司之人頭職員等語，然
    查據被告己○○於檢察官訊問時供稱：庚○○說有朋友可作薪資扣繳，即於八十
    八年一月間在青年公園附近與庚○○及「丙○○」碰面，「丙○○」並交付身分
    證，且在展業人員應聘切結書內簽名捺手印，惟該「丙○○」並非告訴人丙○○
    等語，核與被告庚○○所供：伊與「丙○○」於八十八年一月間至青年公園附近
    之泡沫紅茶店與己○○碰面，己○○帶切結書由「丙○○」填寫後，「丙○○」
    交其身分證影本予己○○以供昇茂保險公司報稅，惟該「丙○○」非告訴人等語
    相符，參以告訴人丙○○陳稱：其身分證於八十七年十二月間曾遺失，卷附之丙○○身分證影本確為其當時遺失之身分證等語，堪認丙○○於八十七年一月間曾
    遺失身分證，丙○○既遺失身分證，則為他人拾得冒用，即非無可能。而被告乙○○、己○○、庚○○本即要利用人頭報稅，是其重點乃在有身分證，而持身分
    證者是否即為該身分證上之人，尚非其等著重之點，故其等於自稱「丙○○」之
    人持丙○○身分證同意任昇茂保險公司人頭時，不會注意比對是否相符，尚與常
    情無違。從而，被告乙○○、己○○及庚○○以為自稱「丙○○」者確為丙○○
    ，而不知係冒丙○○之名，自足採信。其等既以為確受「丙○○」授權，就該人
    偽簽「丙○○」印文、捺印，偽造昇茂保險公司展業人員應聘切結書此私文書部
    分，即無犯意，又其等誤以為得「丙○○」同意使用其名義，是其等在薪資表上
    使用「丙○○」之印文，亦無成立刑法第二百十七條罪之主觀犯意。再並無證據
    證明被告己○○知被告乙○○嗣會偽造不實之庚○○、丙○○員工薪資表，而就
    就被告乙○○所犯前開偽造不實之庚○○、丙○○員工薪資表部分，有犯意聯絡
    及行為分擔，自亦難令其擔負此部分之犯行，綜上所述，既無法證明被告有起訴
    書及蒞庭檢察官所述之前開犯行，此部分原應為無罪之諭知，然因檢察官認此與
    已起訴且經本院論罪科刑部分，或有事實上一罪，或有牽連犯之裁判上一罪關係
    ，爰不另為無罪之諭知。
五、據上論斷，應依刑事訴訟法第二百九十九第一項前段，商業會計法第七十一條第
    一款，稅捐稽徵法第四十一條、四十三條第一項、第四十七條第一款，刑法第二
    條第一項前段、第十一條前段、第二十八條、第二百十六條、第二百十五條、第
    五十五條、第四十一條第一項前段，罰金罰鍰提高標準條例第一條前段、第二條
    ，判決如主文。
本案經檢察官林聰良到庭執行職務
中      華      民      國    九十一    年      八     月      三十     日
                                    臺灣士林地方法院刑事第一庭
                                        法  官  江  翠  萍
右正本證明與原本無異。
如不服本判決，應於判決送達後十日內，向本院提出上訴狀。
                                        書記官  范  淑  芬
中    華      民      國    九十一    年      九     月       四      日
論罪條文：
商業會計法第七十一條第一款：
  商業負責人、主辦及經辦會計人員或依法受託代他人處理會計事務之人員有左列情
  事之一者，處五年以下有期徒刑、拘役或科或併科新臺幣十五萬元以下罰金：
  一  以明知為不實之事項，而填製會計憑證或記入帳冊者。
稅捐稽徵法第四十一條：
  納稅義務人以詐術或其他不正當方法逃漏稅捐者，處五年以下有期徒刑、拘或科或
  併科新台幣六萬元以下罰金。
稅捐稽徵法第四十三條第一項：
  教唆或幫助犯第四十一條或第四十二條之罪者，處三年以下有期徒刑、拘役或科新
  臺幣六萬元以下罰金。
稅捐稽徵法第四十七條第一款：
  本法關於納稅義務人、扣繳義務人及代徵人應處徒刑之規定，於左列之人適用之：
  一、公司法規定之公司負責人。
刑法第二百十六條：
  行使第二百十條至第二百十五條之文書者，依偽造、變造文書或登載不實事項或使
  登載不實事項之規定處斷。
刑法第二百十五條：
  從事業務之人，明知為不實之事項，而登載於其業務上作成之文書，足以生損害於
  公眾或他人者，處三年以下有期徒刑、拘役或五百元以下罰金。
